【裁判字號】    92,勞安訴,2
【裁判日期】    921014
【裁判案由】    過失致死等
【裁判全文】
臺灣板橋地方法院刑事判決                          九十二年度勞安訴字第二號
    公  訴  人  臺灣板橋地方法院檢察署檢察官
    被      告  泉鑫企業有限公司
    兼  代表人  甲○○
    右  一  人
    選任辯護人  陳木律師
右列被告等因過失致死等案件，經檢察官提起公訴（九十一年度偵字第一七二六號
、九十二年度偵字第一一四四六號），本院判決如左：
    主  文
泉鑫企業有限公司違反雇主對防止有墜落之虞之作業場所引起之危害應有符合標準必
要安全衛生設備規定，致發生死亡職業災害，科罰金新臺幣伍萬元。
甲○○法人雇主之負責人，因法人違反雇主對防止有墜落之虞之作業場所引起之危害
應有符合標準必要安全衛生設備規定，致發生死亡職業災害，處有期徒刑月，如易
科罰金，以佰元折算壹日；又其從事業務之人，因業務上之過失致人於死，處有期
徒刑伍月，如易科罰金，以佰元折算壹日。應執行有期徒刑陸月，如易科罰金，以
佰元折算壹日。
    事  實
一、甲○○前曾於民國九十一年間，因業務過失致死案件，經臺灣臺北地方法院判處
    ，有期徒刑五月，如易科罰金，以三百元折算一日，緩刑三年確定，現仍在緩刑
    期內，其係設於臺北縣板橋市○○路五六號二樓之泉鑫企業有限公司（以下簡稱
    泉鑫公司）之負責人，為從事廣告塔架設工程業務之人，於九十一年六月間，因
    王文恩（另為不起訴處分）經營之山暉廣告有限公司（以下簡稱山暉公司）欲將
    設於臺北縣五股鄉○○○路一二七號八樓樓頂之廣告招牌上增設ＬＥＤ（發光二
    極體）時間／溫度顯示器，由泉鑫公司承攬此增設工程後，泉鑫公司即僱用孫偉
    克為工頭，負責現場安裝工程，在上址樓頂施工，為勞工安全衛生法所規定之雇
    主。甲○○明知依法對於防止勞工有墜落之虞之作業場所所引起之危害，應提供
    有符合標準之必要安全衛生設備，本應注意在高度二公尺以上之工作場所邊緣及
    開口部分，應設置護欄或護蓋等防護設備，且按其當時情形非不能注意，竟疏未
    注意在上址工作場所之邊緣及開口部分設置適當強度之圍欄、握把、覆蓋等防護
    設備，嗣於九十一年七月十二日下午三時三十分許，孫偉克、李泳政及莊漢義以
    捲揚機吊升ＬＥＤ顯示器之際，因吊升過程中ＬＥＤ顯示器左右搖晃，於吊升至
    廣告招牌時遭橫樑卡住，孫偉克按下操作捲揚機上升（或下降）之開關，產生吊
    索緊繃（或瞬間放鬆）之力，使捲揚機吊桿受拉力（或向下震擊）致主柱折彎，
    孫偉克站立位置恰為捲揚機吊桿主柱折彎方向，在工作平臺無相關圍欄等防墜設
    施之情況下，孫偉克不慎墜落八樓頂樓平台，因而受有顱內出血、鼻及雙目出血
    、左側胸外部括傷、左上臂內側括傷等傷害，雖經送醫急救，終因不治當日死亡
    。
二、案經行政院勞工委員會北區勞動檢查所函請臺灣板橋地方法院檢察署檢察官偵查
    起訴。
    理  由
一、訊據被告即兼被告泉鑫公司之代表人甲○○對於有右揭違反勞工安全衛生法規定
    之業務過失行為坦承不諱，並經證人蔡加榮、莊漢義、徐東嶽證述綦詳，且本件
    被害人孫偉克確係因自高度二公尺以上之作業場所墜落致顱內出血死亡，業經臺
    灣板橋地方法院檢察署檢察官督同檢驗員相驗屬實，製有勘驗筆錄、相驗屍體證
    明書、驗斷書附於相驗卷可憑。又被告在偵查中及辯護人雖均辯以：設計圖原有
    設計圍欄，依工程進度應於設置欄杆後始作ＬＥＤ之吊裝，是孫偉克沒有按圖施
    工云云，惟查，本件工程依被告所提預約式保險工程申報明細之記載，其工程期
    間係自九十一年六月十八日起至同年七月十日止，則扣除例假日後實際工作日數
    為十七日，再參照所提工程進度表所列工作日即為十七日，此有前開預約式保險
    工程申報明細、工程進度表影本各一份在卷可查，參互以觀，本件事故發生時間
    為九十一年七月十二日，顯已逾工程期間，是並不能單以工作日第十二日、第十
    三日之工程進度，認被害人孫偉克並未按圖施工，況依工程進度表各該日之工程
    項目僅記載樓梯欄杆按裝、平台構架按裝，並未記載有其所謂工作平台欄杆之按
    裝，且參照本件施工平面圖及現場施工照片所示（見偵卷第二十一頁、第二十三
    頁照片二），亦未見有工作平台欄杆之設計，是被告前開所辯，顯係事後卸責之
    詞，委不足採。按雇主對於高度在二公尺以上之工作場所邊緣及開口部份，勞工
    有遭受墜落危險之虞者，應設有適當強度之圍欄、握把、覆蓋等防護措施；雇主
    對於防止墜落之虞之作業場所引起之危害，應有符合標準之安全設備，勞工安全
    衛生設施規則第二百二十四條第一項及勞工安全衛生法第五條第一項第五款分別
    定有明文。查本件被告泉鑫公司係被害人孫偉克之雇主，未依上開規定設置防止
    墜落之虞引起危害之必要安全衛生設備，其公司違反上開規定甚明，而被告甲○
    ○係泉鑫公司經營之負責人，其本應注意上述規定，且依其當時情形又非不能注
    意，竟疏於設置符合標準之防止墜落之虞採取必要措施，致孫偉克自高處墜落致
    顱內出血死亡，被告甲○○亦顯有業務上之過失，且其過失行為與孫偉克之死亡
    間，具有相當因果關係，本件職業災害經行政院勞工委員會北區勞動檢查所檢查
    結果，亦認定勞工孫偉克係於捲揚機吊桿主柱強度不足、工作平台未設置護欄或
    架設安全母索等相關防止墜落設施等不安全之環境下工作等情，有行政院勞工委
    員會北區勞動檢查所九十一年八月二十九日勞北檢綜字第九一五五七九
    號函文及其附件一份在卷可稽。是本件事證明確，被告泉鑫公司、甲○○等犯行
    均堪認定，應予分別依法論科。
二、被告甲○○係泉鑫公司之負責人，為從事廣告塔架設工程業務之人，其經營之泉
    鑫公司為被害人勞工孫偉克之雇主，其經營之泉鑫公司違反勞工安全衛生法第五
    條第一項第五款規定，疏於設置符合標準之必要安全衛生設備，致發生勞工孫偉
    克自高處墜落死亡之職業災害，核其所為係犯勞工安全衛生法第三十一條第二項
    前段、第一項之罪及刑法第二百七十六條第二項之業務過失致死罪。又按勞工安
    全衛生法第三十一條第二項前段之規定，係將雇主為法人之責任，基於刑事政策
    之考慮，轉嫁於法人之負責人，於此情形而受罰之法人負責人，其僅係代罰而已
    ，故雇主為法人而違反勞工安全衛生法第五條第一項或第八條第一項之規定，致
    發生第二十八條第二項第一款之職業災害，雖處罰法人之負責人，但究非屬於法
    人負責人本身之犯罪行為，自與該法人負責人之其他犯罪行為間，不生所謂基於
    同一犯罪意思而生之想像競合犯或其他裁判上一罪關係（參見最高法院八十八年
    臺上字第五四五五號刑事判決意旨），是被告甲○○所犯上開二罪，依上開說明
    ，應予分論併罰，而公訴意旨謂被告甲○○所犯上開二罪應依想像競合犯從一重
    之業務過失致死罪處斷云云，即有未洽，至公訴意旨另認被告甲○○、泉鑫公司
    未使勞工孫偉克確實使用安全帶等防護措施，亦有違反前開勞工安全衛生法及業
    務過失致死之罪嫌，惟查，依證人李泳政、莊漢義、徐東嶽、蔡加榮之證述公司
    有提供安全帶，現場工地係由被害人孫偉克負責指揮等情，則被告甲○○雖係泉
    鑫公司負責人，然該公司既已提供上開設備並要求配戴，且施工現場係由工頭即
    被害人孫偉克負責，是尚難認被害人孫偉克未確實使用安全帶部分，亦涉有上開
    罪嫌，惟因該部分與前開起訴論罪部分具有實質上一罪之關係，爰不另為無罪之
    諭知，附此敘明。另被告泉鑫公司違反勞工安全衛生法第五條第一項第五款規定
    致生勞工死亡職業災害，則應依同法第三十一條第一項、第二項後段論處科以罰
    金。爰審酌被告甲○○、泉鑫公司違反勞工安全衛生法規定之情節、所生危害、
    過失程度、犯後態度及已與被害人家屬達成和解賠償（見卷附調解書一紙）等一
    切情狀，分別量處如主文所示之刑，並就被告甲○○部分定其應執行刑，並諭知
    易科罰金之折算標準，以示懲儆。
據上論斷，應依刑事訴訟法第二百九十九條第一項前段，勞工安全衛生法第三十一條
第一項、第二項，刑法第十一條前段、第二百七十六條第二項、第四十一條第一項前
段、第五十一條第五款，罰金罰鍰提高標準條例第一條前段、第二條，判決如主文。
本案經檢察官謝宗甫到庭執行職務
中      華      民      國    九十二    年      十      月     十四     日
                                      臺灣板橋地方法院刑事第六庭
                                          法  官  王  士  珮
右正本證明與原本無異。
如不服本判決，應於判決送達後十日內，向本院提出上訴狀。
                                          書記官  程  欣  怡
中      華      民      國    九十二    年      十      月     十四     日
附錄本件論罪科刑法條全文：
中華民國刑法第二百七十六條
因過失致人於死者，處二年以下有期徒刑、拘役或二千元以下罰金。
從事業務之人，因業務上之過失犯前項之罪者，處五年以下有期徒刑或拘役，得併科
三千元以下罰金。
勞工安全衛生法第五條
雇主對左列事項應有有符合標準之必要安全衛生設備：
  一防止機械、器具、設備等引起之危害。
  二防止爆炸性、發火性等物質引起之危害。
  三防止電、熱及其他之能引起之危害。
  四防止採石、採掘、裝卸、搬運、堆積及採伐等作業中引起之危害。
  五防止有墜落、崩塌等之虞之作業場所引起之危害。
  六防止高壓氣體引起之危害。
  七防止原料﹑材料、氣體、蒸氣、粉塵、溶劑、化學物品、含毒性物質、缺氧空氣
    、生物病原體等引起之危害。
  八防止輻射線、高溫、低溫、超音波、噪音、振動、異常氣壓等引起之危害。
  九防止監視儀表、精密作業等引起之危害。
  十防止廢氣、廢液、殘渣等廢棄物引起之危害。
  十一防止水患、火災等引起之危害。
雇主對於勞工就業場所之通道、地板、階梯或通風、採光、照明、保溫、防濕、休息
、避難、急救、醫療及其他為保護勞工健康及安全設備應妥為規劃，並採取必要之措
施。
前二項必要之設備及措施等標準，由中央主管機關定之。
勞工安全衛生法第三十一條
違反第五條第一項或第八條第一項之規定，致發生第二十八條第二項第一款之職業災
害者，處三年以下有期徒刑、拘役或科或併科新台幣十五萬元以下罰金。
法人犯前項之罪者，除處罰其負責人外，對該法人亦科以前項之罰金。


司法院資訊處製作；財團法人民間司法改革基金會備份。
